臺灣高等法院刑事判決
111年度上訴字第755號
上  訴  人  
即  被  告  張羽昊


上列上訴人即被告因詐欺等案件，不服臺灣基隆地方法院110年
度金訴字第79號，中華民國110年11月23日第一審判決（起訴案
號：臺灣基隆地方檢察署110年度偵字第2521號），提起上訴，
本院判決如下：
    主  文
上訴駁回。
    犯罪事實
一、張羽昊明知真實姓名年籍不詳於微信通訊軟體上分別暱稱「
    頑皮豹」、「毛線球」、「安那共」、「七星」、「老北」
    、「浪辰」、「對面老王」、LINE通訊軟體上暱稱「一切隨
    緣」等人所屬之詐騙集團，係採3人以上之分工模式，以實
    施詐術為手段，所組成具有持續性及牟利性之結構性詐欺犯
    罪組織，竟基於參與犯罪組織之犯意，自民國110年4月間某
    日起，加入該詐欺犯罪組織，擔任車手負責領取詐騙款項並
    轉交上手。嗣張羽昊與「頑皮豹」、「毛線球」、「安那共
    」、「七星」、「老北」、「浪辰」、「對面老王」、「一
    切隨緣」等所屬詐騙集團成員，即共同意圖為自己不法之所
    有，基於3人以上共同犯詐欺取財之犯意聯絡，先由所屬詐
    騙集團不詳成員於110年4月13日9時許，以通訊軟體LINE傳
    送訊息予張文局，誆稱需再向其借款新臺幣（下同）200萬
    元，而著手對張文局實施詐騙，惟張文局因遭同一集團以假
    冒親友方式訛詐借款已發現受騙並報警處理，故未陷於錯誤
    ，乃佯裝答應，且與對方相約於同日14時15分許，在基隆市
    ○○區○○路000○0號見面交款，該集團再由「安那共」、「七
    星」、「一切隨緣」等成員指示張羽昊依約前往取款，張羽
    昊於同日14時35分許抵達後，張文局將裝有雜物而非現金之
    牛皮紙袋連同手提紙袋交付張羽昊，據報在場埋伏之警員隨
    即上前逮捕正欲離去之張羽昊，並扣得張羽昊所有持以聯繫
    上開取款事宜之蘋果牌行動電話1支（含門號0000000000號
    晶片卡1枚），而查獲上情。
二、案經張文局訴由基隆市警察局第二分局報告臺灣基隆地方檢
    察署（下稱基隆地檢署）檢察官偵查起訴。
    理  由
壹、審判範圍
　　按刑事訴訟法第348條於民國110年6月16日修正公布、同年
    月18日施行，修正前規定：「上訴得對於判決之一部為之；
    未聲明為一部者，視為全部上訴。對於判決之一部上訴者，
    其有關係之部分，視為亦已上訴。」修正後則規定：「上訴
    得對於判決之一部為之。對於判決之一部上訴者，其有關係
    之部分，視為亦已上訴。但有關係之部分為無罪、免訴或不
    受理者，不在此限。上訴得明示僅就判決之刑、沒收或保安
    處分一部為之。」惟依刑事訴訟法施行法第7條之13規定「
    中華民國110年5月31日修正通過之刑事訴訟法施行前，已繫
    屬於各級法院之案件，於施行後仍適用修正前刑事訴訟法第
    348條規定；已終結或已繫屬於各級法院而未終結之案件，
    於施行後提起再審或非常上訴者，亦同。」是上訴人即被告
    張羽昊（下稱被告）不服原審判決，就原審判決有罪部分提
    起上訴（見本院卷第29頁），而於上開規定修正通過施行後
    之111年2月25日始繫屬於本院，依刑事訴訟法施行法第7條
    之13規定及最高法院110年度台上大字第5375號裁定意旨，
    本案上訴之效力及其範圍應依修正後刑事訴訟法第348條規
    定以為判斷，而僅限於原判決論處罪刑之刑法第339條之4第
    2項、第1項之3人以上共同詐欺取財未遂、組織犯罪防制條
    例第3條第1項後段之參與犯罪組織罪部分，並不及於原判決
    就被告被訴因詐騙集團內之不詳成員於110年4月10日晚間及
    同年月11日9時許，假冒親友，致電告訴人佯稱急需用錢云
    云，使告訴人陷於錯誤，於同年月12日10時52分，前往基隆
    市第二信用合作社，臨櫃匯款117萬元至王俊甫申辦之臺灣
    土地銀行帳號000-000000000000號帳戶內部分，所涉犯刑法
    第339條之4第1項第2款之三人以上共同犯詐欺取財，及洗錢
    防制法第14條第1項之一般洗錢罪嫌所為不另為無罪之諭知
    部分，該部分自非本案審理範圍，合先敘明。
貳、證據能力部分
一、本案認定犯罪事實所引用之證據，皆無證據證明係公務員違
    背法定程序所取得。又檢察官於本院準備程序及審理時同意
    作為證據（本院卷第82頁至第83頁、第141頁至第143頁），
    被告於本院審理時經合法傳喚無正當理由不到庭，應認無相
    異之主張，復經審酌該等證據製作時之情況，尚無顯不可信
    與不得作為證據之情形，亦無違法不當與證明力明顯過低之
    瑕疵，且與待證事實具有關聯性，認為以之作為證據應屬適
    當，依刑事訴訟法第158條之4反面解釋及第159條之5規定，
    認均有證據能力。
二、又組織犯罪防制條例第 12 條第 1 項中段規定：「訊問證
    人之筆錄，以在檢察官或法官面前作成，並經踐行刑事訴訟
    法所定訊問證人之程序者為限，始得採為證據。」本案關於
    證人即告訴人張文局（下稱告訴人）於警詢筆錄，既非在檢
    察官或法官面前作成，依上開規定，自不得採為被告犯組織
    犯罪防制條例罪名之證據，是本判決所引用其偵訊筆錄（見
    基隆地檢署110年度偵字第2521號偵查卷【下稱偵查卷】第1
    25頁至第127頁），資為認定被告參與犯罪組織、犯三人以
    上共同詐欺取財罪部分具有證據能力，併此敘明。
參、實體部分　　
一、認定本案犯罪事實之證據及理由：　　
　㈠上揭犯罪事實，業據被告迭於警詢、偵訊及原審準備程序及
    審理時均坦認不諱（見偵查卷第17頁至第20頁、第95頁至第
    96頁、第191頁至第192頁、原審卷第127頁至第131頁、第20
    7頁），且經證人即告訴人於警詢、偵訊證述屬實（見偵查
    卷第21頁至第27頁、第125頁至第126頁），復有基隆市警察
    局第二分局八斗子分駐所搜索扣押筆錄、扣押物品目錄表、
    贓物認領保管單、扣押物品照片、LINE對話紀錄、搜尋好友
    紀錄翻拍照片、現場查獲照片、微信對話紀錄翻拍照片等件
    在卷可稽（見偵查卷第29頁至第41頁、第55頁至第61頁、第
    133頁至第181頁、第183頁至第187頁，原審卷第133頁至第1
    45頁），並有扣案之行動電話可憑，足認被告上開任意性自
    白與事實相符，堪以採信。
  ㈡本案事證明確，被告犯行洵堪認定，應依法論科。
二、論罪
  ㈠被告參與之詐騙集團，依被告所陳及卷內證據，其成員至少
    有被告、「頑皮豹」、「毛線球」、「安那共」、「七星」
    、「老北」、「浪辰」、「對面老王」、「一切隨緣」等人
    ，而該詐騙集團係有成員負責透過通訊軟體向告訴人行騙，
    再由被告負責前往取款，如取款成功，將由被告層轉詐騙集
    團不詳成員等分工，足認本案至少有3人以上共犯詐欺犯行
    ，是被告所為應成立刑法第339條之4第1項第2款之三人以上
    共同詐欺取財罪。
　㈡組織犯罪防制條例所稱之犯罪組織，係指3人以上，以實施強
    暴、脅迫、詐欺、恐嚇為手段或最重本刑逾5年有期徒刑之
    罪，所組成具有持續性或牟利性之有結構性組織；而所稱有
    結構性組織，係指非為立即實施犯罪而隨意組成，不以具有
    名稱、規約、儀式、固定處所、成員持續參與或分工明確為
    必要，同條例第2條第1項、第2項分別定有明文。被告所參
    與之詐欺集團有一定之層級，且結構完善，具有結構性，再
    以被告擔任負責取款之車手，可以從詐騙款項中分受報酬，
    可見該組織具有牟利性，是被告所參與者，合於組織犯罪防
    制條例第2條第1項所規範之詐欺犯罪組織。又按組織犯罪防
    制條例第3條第1項前段與後段，分別對於「發起、主持、操
    縱、指揮」及「參與」犯罪組織者，依其情節不同而為處遇
    ，行為人雖有其中一行為，不問其有否實施各該手段之罪，
    均成立本罪。然在未經自首或有其他積極事實，足以證明其
    確已脫離或解散該組織之前，其違法行為，仍繼續存在，即
    為行為之繼續，而屬單純一罪，至行為終了時，仍論為一罪
    。是被告參與本案詐欺集團係犯組織犯罪防制條例第3條第1
    項後段參與犯罪組織罪。
　㈢是核被告所為，係犯刑法第339條之4第1項第2款之三人以上
    共同犯詐欺取財罪、組織犯罪防制條例第3條第1項後段之參
    與犯罪組織罪。被告與詐騙集團其他成員即「頑皮豹」、「
    毛線球」、「安那共」、「七星」、「老北」、「浪辰」、
    「對面老王」、「一切隨緣」及所屬詐騙集團其他成員間，
    就上開犯行均有犯意聯絡及行為分擔，應論以共同正犯。
　㈣又現今詐欺集團之成員皆係為欺罔他人，騙取財物，方參與
    以詐術為目的之犯罪組織。倘若行為人於參與詐欺犯罪組織
    之行為繼續中，先後多次為加重詐欺之行為，因參與犯罪組
    織罪為繼續犯，犯罪一直繼續進行，直至犯罪組織解散，或
    其脫離犯罪組織時，其犯行始行終結。故該參與犯罪組織與
    其後之多次加重詐欺之行為皆有所重合，然因行為人僅為一
    參與犯罪組織行為，侵害一社會法益，屬單純一罪，應僅就
    「該案中」與參與犯罪組織罪時間較為密切之首次加重詐欺
    犯行論以參與犯罪組織罪及加重詐欺罪之想像競合犯，而其
    他之加重詐欺犯行，祗需單獨論罪科刑即可，無需再另論以
    參與犯罪組織罪，以避免重複評價。是如行為人於參與同一
    詐欺集團之多次加重詐欺行為，因部分犯行發覺在後或偵查
    階段之先後不同，肇致起訴後分由不同之法官審理，為裨益
    法院審理範圍明確、便於事實認定，即應以數案中「最先繫
    屬於法院之案件」為準，以「該案件」中之「首次」加重詐
    欺犯行與參與犯罪組織罪論以想像競合。縱該首次犯行非屬
    事實上之首次，亦因參與犯罪組織之繼續行為，已為該案中
    之首次犯行所包攝，該參與犯罪組織行為之評價已獲滿足，
    自不再重複於他次詐欺犯行中再次論罪，俾免於過度評價及
    悖於一事不再理原則（最高法院109年度台上字第3945號判
    決意旨參照）。經查，依本院被告前案紀錄表所載各詐欺相
    關判決資料（見本院卷第33頁至第35頁），可知被告前未因
    參與該犯罪組織而經論罪科刑，而本案應為被告參與本案詐
    欺集團之犯罪組織罪後，時間較為密切之首次加重詐欺犯行
    。被告所為參與犯罪組織犯行，與該詐欺集團成員就加重詐
    欺取財及一般洗錢罪犯行，有實行行為局部同一、目的單一
    之情形，為想像競合犯，應依刑法第55條規定，從一重之三
    人以上共同詐欺取財罪處斷。
　㈤被告及所屬詐騙集團成員已著手於本案加重詐欺取財犯行之
    實行，然未得逞，為未遂犯，爰依刑法第25條第2項之規定
    減輕其刑。
　㈥再按參與犯罪組織者，其參與情節輕微者，得減輕或免除其
    刑；犯第3條之罪，偵查及審判中均自白者，減輕其刑，組
    織犯罪防制條例第3條第1項但書、第8條第1項後段，分別有
    明文。又按想像競合犯之處斷刑，本質上係「刑之合併」。
    其所謂從一重處斷，乃將想像競合犯組成之評價上數罪，合
    併為科刑一罪，其所對應之刑罰，亦合併其評價上數罪之數
    法定刑，而為一個處斷刑。易言之，想像競合犯侵害數法益
    者皆成立犯罪，論罪時必須輕、重罪併舉論述，同時宣告所
    犯各罪名，包括各罪有無加重、減免其刑之情形，亦應說明
    論列，量刑時併衡酌輕罪部分量刑事由，評價始為充足，然
    後依刑法第55條前段規定「從一重處斷」，非謂對於其餘各
    罪可置而不論。因此，法院決定處斷刑時，雖以其中最重罪
    名之法定刑，做為裁量之準據，惟於裁量其輕重時，仍應將
    輕罪合併評價在內（最高法院108年度台上字第3563號、第4
    405號刑事判決意旨參照），經查，被告參與本案詐欺集團
    犯罪組織，擔任依詐欺集團指示提領款項並上交不法所得之
    車手角色，所為固有不該，然衡酌其當時甫參與該犯罪組織
    ，且係擔任組織下層地位之車手工作，其參與情節尚屬輕微
    ，且本件被告於偵查及審判中均自白參與犯罪組織罪之犯罪
    事實，均應依前揭規定減輕其刑，雖其所犯參與犯罪組織罪
    係屬想像競合犯中之輕罪，然揆諸上述說明，本院亦應於後
    述量刑時當一併衡酌，併此敘明。
　㈦不予宣告強制工作
　⒈按行為人以一行為觸犯組織犯罪防制條例第3條第1項後段之
    參與犯罪組織罪，及刑法第339條之4第1項第2款之加重詐欺
    取財罪，依刑法第55條前段規定從一重之加重詐欺取財罪處
    斷而為科刑時，僅限於「主刑」，法院應於較重罪名之法定
    刑度內，量處適當刑罰，至於輕罪罪名所規定之沒收及保安
    處分，因非屬「主刑」，自得一併宣告。修正後組織犯罪防
    制條例第3條第1項後段但書雖規定「參與情節輕微者，得減
    輕或免除其刑」，惟同條第3項仍規定「應於刑之執行前，
    令入勞動場所，強制工作，其期間為三年」，而未依個案情
    節，區分行為人是否具有反社會的危險性及受教化矯治的必
    要性，一律宣付刑前強制工作3年。
　⒉惟110年12月10日公布之司法院大法官釋字第812號解釋意旨
    略以：106年4月19日修正公布之組織犯罪防制條例第3條第3
    項規定：「犯第1項之罪者，應於刑之執行前，令入勞動場
    所，強制工作，其期間為3年。」（嗣107年1月3日修正公布
    第3條，但本項並未修正）就受處分人之人身自由所為限制
    ，違反憲法比例原則及憲法明顯區隔原則之要求，與憲法第
    8條保障人身自由之意旨不符，應自本解釋公布之日起失其
    效力等語。故被告雖犯組織犯罪防制條例3條第1項後段之罪
    ，然已無庸依同條例第3項規定審酌是否宣告強制工作，附
    此敘明。
　㈧沒收　
　⒈扣案之蘋果牌行動電話1支（含門號0000000000號晶片卡1枚
    ），係被告所有供本案犯罪所用之物，業據被告供明在卷（
    原審卷第129頁），爰依刑法第38條第2項前段之規定宣告沒
    收。
  ⒉又犯罪所得，屬於犯罪行為人者，沒收之；於全部或一部不
    能沒收或不宜執行沒收時，追徵其價額；犯罪所得已實際合
    法發還被害人者，不予宣告沒收或追徵，刑法第38條之1第1
    項前段、第3項及第5項分別定有明文。查本案被告及所屬詐
    騙集團成員已著手於本案加重詐欺取財犯行之實行，然未得
    逞，已如前述，且被告於原審供稱：我這次向告訴人收取包
    裹之報酬還沒領到等語（原審卷第129頁），卷內復無其他
    事證足認被告就本案受有犯罪所得，爰不予宣告沒收或追徵
    。至被告雖供承其於本案之前有3次收、交包裹，並已獲取
    報酬4萬4000元等語（見偵查卷第95頁至第96頁，原審卷第1
    29頁），然該等部分核屬另案犯罪所得，不在本案起訴與審
    理範圍，自不得在本案宣告沒收或追徵其價額，附此敘明。
    　
三、駁回上訴之理由　
  ㈠原審審理後，為相同認定，並審酌被告不思循正途獲取穩定
    經濟收入，竟貪圖不法利益，擔任詐騙集團車手，負責領取
    詐欺所得，恐造成告訴人受有財產上損害，並助長詐欺歪風
    ，應予非難；惟念其於本案前並無前科，有本院被告前案紀
    錄表存卷可考，且犯後坦承犯行，素行及犯後態度均尚可，
    兼衡被告參與詐騙集團犯罪組織之時間尚短，及其參與之程
    度與分工、共同著手詐取之款項金額，及其雖與告訴人以12
    萬元達成調解，有調解筆錄附卷可參（見原審卷第177頁至
    第178頁），然迄未依約給付，再考量被告就參與組織犯行
    ，已符合相關自白減刑規定，並衡其自述教育程度高中畢業
    、家境勉持、目前擔任餐酒館員工、未婚、無子女（見原審
    卷第208頁）等一切情狀，量處被告有期徒刑7月。並就沒收
    部分說明：扣案之蘋果牌行動電話，係被告所有供本案犯罪
    所用之物，應依刑法第38條第2項前段之規定宣告沒收；另
    本案並無其他事證足認被告就本案受有犯罪所得，爰不予宣
    告沒收或追徵其價額。經核原審認事用法均無違誤，量刑亦
    屬允當，應予維持。
  ㈡被告上訴意旨略以：被告主觀上是誤信友人再三跟我強調這
    份短期打工絕對沒有違法之虞，被告涉世未深，且當下家庭
    與生活皆需要經濟支持，便不疑有他接下此份工作，並無基
    於參與組織之犯意，加入該詐欺犯罪集團，被告並沒有發起
    、主持、操縱或指揮犯罪組織之行為，為此提起上訴云云。
    惟查，原審係認定被告所為，犯刑法第339條之4第1項第2款
    之三人以上共同犯詐欺取財罪、組織犯罪防制條例第3條第1
    項後段之參與犯罪組織罪，尚非認為被告有發起、主持、操
    縱或指揮犯罪組織之行為，被告就此容有誤會。又被告所參
    與之詐欺集團有一定之層級，且結構完善，具有結構性，再
    以被告本件因為警查獲未遂，始未得款，但以其供承擔任負
    責取款之車手，可以從詐騙款項中分受報酬，並有參與他案
    之判決（見本院卷第85頁至第95頁）足佐，可見該組織具有
    牟利性，是被告所參與者，合於組織犯罪防制條例第2條第1
    項所規範之詐欺犯罪組織，已如前述，被告迭於警詢、偵訊
    及原審準備程序及審理時，就上揭犯罪事實均坦認不諱，並
    坦言其加入詐騙集團受分配之工作內容、我有想到是詐騙集
    團等情明確（見偵查卷第192頁、原審卷第128頁），本件已
    非初犯，不得邀減免除其刑之寬典，是被告上訴意旨即屬無
    據，其執前揭事由指摘原判決，難認有理由，應予駁回。
四、被告經本院合法傳喚，無正當理由不到庭，爰不待其陳述，
　　為一造辯論判決。
據上論斷，應依刑事訴訟法第371條、第368條，判決如主文。　
本案經檢察官李亞蓓提起公訴，檢察官陳玉華到庭執行職務。 
中　　華　　民　　國　　111 　年　　6 　　月　　7 　　日
                  刑事第三庭    審判長法　官  張惠立
                                      法　官  廖怡貞
　　　　　　　　　　　　　　　　　　　法  官  鄭昱仁
以上正本證明與原本無異。
如不服本判決應於收受送達後20日內向本院提出上訴書狀，並應
敘述具體理由；其未敘述上訴理由者，應於上訴期間屆滿後20日
內向本院補提理由書(均須按他造當事人之人數附繕本)「切勿逕
送上級法院」。
                                      書記官  劉靜慧
中　　華　　民　　國　　111 　年　　6 　　月　　8 　　日
附錄：本案論罪科刑法條                              
組織犯罪防制條例第3條第1項
發起、主持、操縱或指揮犯罪組織者，處3年以上10年以下有期
徒刑，得併科新臺幣1億元以下罰金；參與者，處6月以上5年以
下有期徒刑，得併科新臺幣1千萬元以下罰金。但參與情節輕微
者，得減輕或免除其刑。
中華民國刑法第339條之4
犯第339條詐欺罪而有下列情形之一者，處1年以上7年以下有期
徒刑，得併科1百萬元以下罰金：
一、冒用政府機關或公務員名義犯之。
二、三人以上共同犯之。
三、以廣播電視、電子通訊、網際網路或其他媒體等傳播工具，
    對公眾散布而犯之。
前項之未遂犯罰之。